ACORDAO-COMPLETO-2332405

ACÓRDÃO 126/2019 ATA 2/2019 - PLENÁRIO

VISTOS, relatados e discutidos estes autos de tomada de contas especial instaurada pela Gerência Executiva do INSS em Campo Grande - MS contra o Sr. Celso Corrêa de Albuquerque, diante da fraude perpetrada pelo então servidor público a partir da irregular concessão de benefícios previdenciários com o subsequente dano ao erário sob o valor original de R$ 80.012,88;
ACORDAM os Ministros do Tribunal de Contas da União, reunidos em Sessão do Plenário, ante as razões expostas pelo Relator, em:
9.1. considerar revel o Sr. Celso Corrêa de Albuquerque, nos termos do art. 12, § 3º, da Lei n.º 8.443, de 16 de julho de 1992;
9.2. julgar irregulares as contas do Sr. Celso Corrêa de Albuquerque, nos termos dos arts. 16, inciso III, alínea "d", e 19, caput, da Lei nº 8.443, de 1992, para condená-lo ao pagamento do débito apurado nestes autos, com a fixação do prazo de 15 (quinze) dias, contados da ciência deste Acórdão, para comprovar, perante o Tribunal (art. 214, III, "a", do RITCU) , o recolhimento da correspondente dívida em favor do Instituto Nacional do Seguro Social, atualizada monetariamente e acrescida dos juros de mora, calculados desde as datas discriminadas até o efetivo recolhimento, na forma da legislação em vigor, sob as seguintes condições:
	VALOR ORIGINAL (R$) 
	DATA DA OCORRÊNCIA

	21.409,00
	31/05/2009

	20.468,00
	29/06/2009

	22.787,44
	31/10/2009

	15.348,44
	31/12/2009

9.3. aplicar em desfavor do Sr. Celso Corrêa de Albuquerque a multa prevista no art. 57 da Lei nº  8.443, de 1992, sob o valor de R$ 60.000,00 (sessenta mil reais) , com a fixação do prazo de quinze dias, contados da ciência deste Acórdão, para que comprove, perante o Tribunal (art. 214, III, "a", do RITCU) , o recolhimento da dívida ao Tesouro Nacional, atualizada monetariamente na forma da legislação em vigor;
9.4. autorizar, caso requerido, nos termos do art. 26 da Lei nº 8.443, de 1992, e do art. 217 do RITCU, o parcelamento das dívidas fixadas por este Acórdão em até 36 (trinta e seis) parcelas mensais e sucessivas, sobre as quais incidirão a atualização monetária e os correspondentes acréscimos legais, esclarecendo ao responsável que a falta de pagamento de qualquer parcela importará no vencimento antecipado do saldo devedor, sem prejuízo das demais medidas legais;
9.5. autorizar, desde logo, a cobrança judicial das dívidas fixadas por este Acórdão, nos termos do art. 28, inciso II, da Lei nº 8.443, de 1992, caso não atendidas as notificações;
9.6. solicitar, por intermédio do Ministério Público junto ao TCU, que a Advocacia-Geral da União adote as medidas necessárias ao arresto dos bens do responsável, nos termos do art. 60 da Lei nº 8.443, de 1992, e do art. 275 do RITCU, caso não haja, dentro do prazo estabelecido, a comprovação do efetivo recolhimento das aludidas dívidas, devendo o MPTCU atentar para a eventual possibilidade de promover o referido aresto em relação ao valor consolidado do débito imputado contra o responsável em vários outros processos de tomada de contas especial autuados no âmbito do TCU;
9.7. considerar, preliminarmente, graves as infrações cometidas por Celso Corrêa de Albuquerque, nos termos do art. 60 da Lei nº 8.443, de 1992, e do art. 270, § 1º, do RITCU;
9.8. inabilitar o Sr. Celso Corrêa de Albuquerque, pelo período de 5 (cinco) anos, para o exercício de cargo em comissão e de função de confiança no âmbito da administração federal, nos termos do art. 60 da Lei nº 8.443, de 1992, e do art. 270 do RITCU;
9.9. determinar que a unidade técnica envie a cópia deste Acórdão, acompanhado do Relatório e do Voto que o fundamenta, aos seguintes destinatários:
9.9.1. ao Instituto Nacional do Seguro Social (INSS) e à Procuradoria-Geral Federal junto à Advocacia-Geral da União, para ciência e adoção das providências solicitadas pelo item 9.6 deste Acórdão;
9.9.2. à Controladoria-Geral da União, para ciência e adoção das providências determinadas pelo item 9.8 deste Acórdão; e
9.9.3. à Procuradoria da República no Estado do Mato Grosso do Sul, nos termos do art. 16, § 3º, da Lei nº 8.443, de 1992, e do art. 209, § 7º, do RITCU, para o ajuizamento das ações civis e penais cabíveis.

Tomada de contas especial instaurada diante de fraude na concessão de benefícios previdenciários.

Gerência Executiva do INSS em Campo Grande - MS.

3. Responsável: Celso Corrêa de Albuquerque (CPF XXX.765.531-XX).

13.1. Ministros presentes: José Mucio Monteiro (Presidente), Walton Alencar Rodrigues, Benjamin Zymler, Augusto Nardes, Raimundo Carreiro e Ana Arraes.
13.2. Ministro-Substituto convocado: Marcos Bemquerer Costa.
13.3. Ministro-Substituto presente: André Luís de Carvalho (Relator).

ACORDAO-COMPLETO-2356640

Acórdão 1610/2019 - Plenário

ANDRÉ DE CARVALHO

Trata-se de tomada de contas especial instaurada pela Gerência Executiva do INSS em Campo Grande - MS contra o Sr. Celso Corrêa de Albuquerque, diante da fraude perpetrada pelo então servidor público a partir da irregular concessão de benefícios previdenciários com o subsequente dano ao erário sob o valor original de R$ 80.012,88.
2.	Após a análise final do feito, o diretor técnico da Secretaria do TCU no Estado do Mato Grosso do Sul (Sec-MS) lançou o seu parecer conclusivo à Peça 56, com a anuência do titular da unidade técnica (Peça 57) , nos seguintes termos: 
"Cuidam os autos de tomada de contas especial instaurada pelo Instituto Nacional do Seguro Social no Estado de Mato Grosso do Sul em desfavor de Celso Corrêa de Albuquerque, como então servidor do INSS, lotado na agência da Previdência Social de Aparecida do Taboado-MS, em decorrência de irregularidades na concessão de benefícios de aposentadoria por idade rural sem a comprovação de condições mínimas para tanto.
2. O procedimento objeto desta Tomada de Contas Especial é proveniente dos relatórios de Monitoramento Operacional de Benefícios realizadas em processos de benefícios, bem como do relatório conclusivo e demais peças processuais provenientes do Processo Administrativo Disciplinar - PAD 35069.000589/2009-53 (peças 6, 7 e 8) .
3. O ex-servidor Celso Corrêa de Albuquerque foi indiciado por intermédio do Processo Administrativo Disciplinar supramencionado, no âmbito do qual se concluiu que ele infringiu os seguintes dispositivos legais: incisos I e III do art. 116 e inciso IX do art. 117, ambos da Lei 8.112/90, o que resultou na sua demissão.
4. Concluído o processo no âmbito do Instituto Nacional do Seguro Social - INSS, foi elaborado o Relatório de Tomada de Contas Especial nº 35092.000621/2017-42, que concluiu pela responsabilização do ex-servidor Celso Corrêa de Albuquerque, pelo prejuízo de R$ 73.819,14 em valores originais (peça 35) . 
5. Na sequência, os autos foram remetidos à Controladoria-Geral da União que emitiu o Relatório de Auditoria nº 141/2018, por meio do qual se confirmou a responsabilização do ex-servidor, solidariamente com o segurado falecido José Ferreira do Carmo (peça 36) . 
6. Após a emissão do Certificado de Auditoria (peça 37) e do Parecer do Dirigente do Controle Interno (Peça 38) , ambos com parecer pela irregularidade das contas, bem como do pronunciamento ministerial (peça 39) , o processo foi encaminhado ao Tribunal de Contas da União, para fins de julgamento.
7. Por intermédio da instrução inicial (peça 42) , foi proposta a realização de diligência junto ao Cartório do 1º Ofício do Fórum Joviano Pacheco Aguirre/Comarca de Jales/SP com o objetivo de obter o nome, endereço e o CPF do inventariante nomeado, ou do administrador provisório do espólio, ou, ainda, dos herdeiros, bem como do valor do patrimônio transferido do 'de cujus' para cada um deles no processo de inventário do espólio dos bens deixados por José Ferreira do Carmo, RG n° 4.971.999 - CPF n° XXX.203.378-XX  (Processo nº 0010135-39.2012.8.26.0297) , tendo em vista que fora considerada a possibilidade de realizar as citações dos beneficiários como responsáveis solidários pelos débitos apurados na proporção dos seus benefícios. A diligência foi cumprida por meio do Ofício 0277/2018-TCU/SECEX-MS, de 2/4/2018 (peça 47) , e a resposta inclusa nas peças 48 e 49, com a descrição do rol de herdeiros e respectivo plano de partilha de bens e individualização dos pagamentos a cada um.
8. Assim, a presente tomada de contas especial contém as peças exigidas pela IN TCU 71/2012, encontrando-se em condições de ser instruída.		
9. Em cumprimento à proposta de encaminhamento constante da instrução de peça 51, a qual recebeu o de acordo da Unidade Técnica, foi promovida a citação do Sr. Celso Correa de Albuquerque, mediante o Ofício 0523/2018-TCU/SECEX-MS, datado de 7/6/2018 (peça 54) . 
10. Apesar de o Sr. Celso Correa de Albuquerque ter tomado ciência do expediente que lhe foi encaminhado, conforme atesta o aviso de recebimento (AR) que compõe a peça 55, não atendeu a citação e não se manifestou quanto à irregularidade verificada.
11. Transcorrido o prazo regimental fixado e mantendo-se inerte o aludido responsável, impõe-se que seja considerado revel, dando-se prosseguimento ao processo, de acordo com o art. 12, § 3º, da Lei 8.443/1992.
12. Diante da revelia do Sr. Celso Correa de Albuquerque e inexistindo nos autos elementos que permitam concluir pela ocorrência de boa-fé ou de outros excludentes de culpabilidade em sua conduta, propõe-se que suas contas sejam julgadas irregulares e que o responsável seja condenado em débito, bem como que lhe seja aplicada a multa prevista no art. 57 da Lei 8.443/1992.
13. Considerando que o alcance da jurisdição do Tribunal de Contas da União sobre terceiros estranhos à Administração Pública depende da comprovação de que tenham agindo com dolo ou culpa e que, no caso concreto, não há elementos que indiquem cabalmente a participação dos beneficiários no conluio para a prática dos atos fraudulentos apurados pela auditoria interna do INSS, será sugerida ao Tribunal a autorização para que os segurados sejam retirados da condição de responsáveis no sistema e-tcu. Isso porque, no caso concreto, sequer foram citados.
14. No entanto, no âmbito administrativo, se houver a constatação de que segurados receberam benefícios que não lhe eram devidos (o que pode ocorrer independentemente de dolo ou culpa) , tendo havido ou não a suspensão do pagamento, a decisão do Tribunal pela exclusão desses segurados da relação processual não impede a adoção de providências administrativas e/ou judiciais que a entidade prejudicada entender como cabíveis, com o objetivo de reaver aquilo que foi pago sem justa causa, ou seja, à míngua de fundamento jurídico. Portanto, é inegável que a percepção de valores pagos indevidamente, pois que não preenchidos os pressupostos legais para a concessão do benefício, gera, para o beneficiário, o dever de ressarcir a Previdência Social, sob pena de enriquecimento sem causa, a teor do que dispõe o art. 884 do Código Civil.
15. Diante do exposto, submetemos os autos à consideração superior, propondo ao Tribunal:
a) autorizar a retirada da condição de responsáveis no âmbito do e-tcu dos segurados Antônio Morrete Parra, José Miguel de Oliveira, José Ricardo do Carmo (falecido) e Aparecida Rufo Porato; 
b) com fundamento nos arts. 1º, inciso I, 16, inciso III, alínea 'd', da Lei 8.443/1992 c/c os arts. 19 e 23, inciso III, da mesma Lei, e com arts. 1º, inciso I, 209, inciso (s) , 210 e 214, inciso III, do Regimento Interno, que sejam julgadas irregulares as contas do Sr. Celso Correa de Albuquerque (XXX.765.531-XX) , ex-servidor, e condená-lo, ao pagamento das quantias a seguir especificadas, com a fixação do prazo de quinze dias, a contar da notificação, para comprovar) , perante o Tribunal (art. 214, inciso III, alínea 'a', do Regimento Interno) , o recolhimento das dívidas aos cofres do Instituto Nacional do Seguro Social - INSS, atualizadas monetariamente e acrescidas dos juros de mora, calculados a partir das datas discriminadas, até a data dos recolhimentos, na forma prevista na legislação em vigor.
	VALOR ORIGINAL (R$) 
	DATA DA OCORRÊNCIA

	21.409,00
	31/05/2009

	20.468,00
	29/06/2009

	22.787,44
	31/10/2009

	15.348,44
	31/12/2009

Valor atualizado até 10/09/2018: R$ 136.237,79
c) aplicar ao Sr. Celso Correa de Albuquerque ( CPF XXX.765.531-XX) , a multa prevista no art. 57 da Lei 8.443/1992 c/c o art. 267 do Regimento Interno, com a fixação do prazo de quinze dias, a contar da notificação, para comprovar,  perante o Tribunal (art. 214, inciso III, alínea "a", do Regimento Interno) , o recolhimento da dívida aos cofres do Tesouro Nacional, atualizada monetariamente desde a data do acórdão que vier a ser proferido até a do efetivo recolhimento, se for paga após o vencimento, na forma da legislação em vigor;
d) autorizar, desde logo, nos termos do art. 28, inciso II, da Lei 8.443/1992, a cobrança judicial das dívidas caso não atendidas as notificações;
e) autorizar o pagamento das dívidas do Sr. Celso Correa de Albuquerque (CPF XXX.765.531-XX) em 36 parcelas mensais e consecutivas, nos termos do art. 26 da Lei 8.443/1992 c/c o art. 217 do Regimento Interno, fixando-lhe o prazo de quinze dias, a contar do recebimento da notificação, para comprovar perante o Tribunal o recolhimento da primeira parcela, e de trinta dias, a contar da parcela anterior, para comprovar o recolhimento das demais parcelas, devendo incidir sobre cada valor mensal, atualizado monetariamente, os juros de mora devidos, na forma prevista na legislação em vigor; e
f) encaminhar cópia da deliberação que vier a ser proferida pelo Tribunal aoProcurador-Chefe da República no Estado de Mato Grosso do Sul, nos termos do § 3º do art. 16 da Lei 8.443/1992 c/c o § 7º do art. 209 do Regimento Interno do TCU, para adoção das medidas que entender cabíveis, informando-o, desde já, que o relatório e o voto que fundamentam a deliberação ora encaminhada podem ser acessados por meio do endereço eletrônico www.tcu.gov.br/acordaos e que, caso seja de seu interesse, o Tribunal pode encaminhar-lhe cópia desses documentos sem quaisquer custos."
3.	Enfim, por intermédio do Exmo. Sr. Subprocurador-Geral Paulo Soares Bugarin, o MPTCU manifestou a sua concordância em relação à referida proposta da unidade técnica, consignando o seu parecer à Peça 58 nos seguintes termos:
"Caracterizada a revelia do responsável, após regular citação pela via postal (peça 55) , impõe-se o prosseguimento ao processo, para todos os efeitos, conforme prevê o art. 12, § 3º, da Lei nº 8.443/92.
2. Desse modo, ante a inexistência de elementos capazes de comprovar a boa e regular aplicação dos recursos, este representante do Ministério Público de Contas manifesta-se de acordo com a proposta formulada pela unidade técnica (peça 56) ."
	É o Relatório.

não há.

Subprocurador-Geral Paulo Soares Bugarin.

TOMADA DE CONTAS ESPECIAL. FRAUDE NA CONCESSÃO DE BENEFÍCIOS PREVIDENCIÁRIOS. CITAÇÃO. REVELIA. CONTAS IRREGULARES. DÉBITO. MULTA. SOLICITAÇÃO PARA O ARRESTO DE BENS. INABILITAÇÃO TEMPORÁRIA PARA O EXERCÍCIO DE FUNÇÃO PÚBLICA NA ADMINISTRAÇÃO FEDERAL. CIÊNCIA.

TOMADA DE CONTAS ESPECIAL (TCE)

Secretaria do TCU no Estado do Mato Grosso do Sul (Sec-MS).

Trata-se de tomada de contas especial instaurada pela Gerência Executiva do INSS em Campo Grande - MS contra o Sr. Celso Corrêa de Albuquerque, diante da fraude perpetrada pelo então servidor público a partir da irregular concessão de benefícios previdenciários com o subsequente dano ao erário sob o valor original de R$ 80.012,88.
2.	Como visto, a partir do Processo Administrativo Disciplinar n.º 35069.000589/2009-53 (Peças 6, 7 e 8) e do Relatório de Auditoria da CGU nº 141/2018 (Peça 36) , ficou evidenciado que o Sr. Celso Corrêa de Albuquerque cometeu as aludidas irregularidades atinentes à indevida concessão de benefícios previdenciários aos Srs. José Miguel de Oliveira, José Ferreira do Carmo e Antônio Morrete Parra e à Sra. Aparecida Rufo Porato, no Município de Taboado - MS.
3.	Contudo, no âmbito do TCU, a Sec-MS promoveu apenas a citação do Sr. Celso Corrêa de Albuquerque por vislumbrar a suposta ausência de provas sobre o eventual conluio entre o então servidor e os indevidos segurados-beneficiários.
4.	A despeito, todavia, de ter sido regularmente citado, o responsável manteve-se silente nos autos, assumindo a condição de revel, nos termos do art. 12, § 3º, da Lei 8.443, de 1992.
5.	De todo modo, após a análise final do feito, a unidade técnica propôs a irregularidade das contas de Celso Corrêa de Albuquerque para condená-lo em débito e em multa, tendo o MPTCU anuído a essa proposta.
6.	Incorporo os pareceres da unidade técnica e do MPTCU a estas razões de decidir.
7.	A gravidade da aludida irregularidade é tão evidente que, para além da presente TCE, foi aplicada a penalidade de demissão do gestor-responsável a partir do referido PAD (Peça 9) .
8.	O TCU não deve passar a pugnar, contudo, pela persecução dos aludidos segurados-beneficiários das indevidas concessões, no presente momento, até porque o instituto da solidariedade passiva se configura como benefício legal erigido em favor do ente estatal credor, e não da pessoa privada devedora (v.g.: Acórdãos 1.159/2015, 2.263/2015 e 3.039/2015, do Plenário) , não se mostrando adequado o delongado retorno do feito para o chamamento dos aludidos beneficiários a esta TCE, no presente momento, já que o feito está em plenas condições para o pronto julgamento, sem prejuízo, é claro, de que, no âmbito administrativo ou judicial, eles possam ser demandados pelos correspondentes ilícitos perpetrados.
9.	De toda sorte, em face do correspondente dano ao erário, o TCU deve promover o envio de solicitação para que a AGU promova as medidas judiciais cabíveis com vistas ao arresto dos bens do servidor-responsável, nos termos do art. 61 da Lei nº 8.443, de 1992, e do art. 275 do RITCU, garantindo, com isso, a futura execução do débito ora imputado, sem prejuízo de, nesse caso, o MPTCU atentar para a eventual possibilidade de promover o referido aresto em relação ao valor consolidado das diversas dívidas já eventualmente imputadas contra o aludido responsável em outros processos de tomada de contas especial autuados no âmbito do TCU, além de lhe aplicar a multa legal e de inabilitá-lo temporariamente para o exercício de função pública na administração federal, sopesando o impacto do correspondente dano ao erário sobre o tempo da aludida inabilitação para fixá-la em 5 (cinco) anos. 
10.	Não se vislumbra, enfim, a prescrição da pretensão punitiva do TCU no presente caso concreto, haja vista que, nos termos do Acórdão 1441/2016-TCU-Plenário, não houve o transcurso de mais de dez anos entre a ordem para a citação do responsável no âmbito do TCU, em 7/6/2018 (Peça 52) , e o período final de cessação dos aludidos desvios de recursos federais, em dezembro de 2009.
11.	Eis que, por meio do Acórdão 1.441/2016 proferido pelo Plenário na Sessão Extraordinária de 8/6/2016, o TCU firmou o seu entendimento no sentido de que a prescrição da pretensão punitiva deve seguir a regra geral do prazo decenal, contado a partir do fato, em linha com o art. 205 do Código Civil brasileiro, interrompendo-se a contagem do aludido prazo com a ordem de citação, nos termos do art. 240, caput, da Lei nº 13.105 (Código Processual Civil) , de 2015.
12.	Sem prejuízo, todavia, do respeito a esse entendimento do Tribunal, reitero a minha ressalva já registrada em vários outros julgados do TCU no sentido de que, na ausência de lei específica, o TCU não deveria aplicar qualquer prazo prescricional sobre a referida pretensão punitiva ou, então, na pior das hipóteses, o Tribunal deveria aplicar a regra prescricional fixada pela Lei nº  9.873, de 1999, não só porque ela trata diretamente de prescrição no âmbito do direito administrativo sancionador, mas também porque, entre outras medidas, a aludida lei manda aplicar o prazo prescricional penal, quando a infração administrativa também configure crime, além de determinar expressamente que, no caso de ilícito continuado ou permanente, a contagem do prazo se inicie no dia da cessação do aludido ilícito.
13.	De todo modo, ao tempo em que registro essa minha posição pessoal, pugno pela aplicação da multa legal ao responsável, submetendo-me, pois, ao entendimento fixado pelo TCU no âmbito do aludido Acórdão 1441/2016-TCU-Plenário.
14.	Entendo, portanto que o TCU deve julgar irregulares as presentes contas, nos termos do art. 16, III, "d", da Lei nº 8.443, de 1992, para condenar o aludido responsável ao pagamento do débito apurado nestes autos, além de lhe aplicar a multa prevista no art. 57 da Lei 8.443, de 1992, e de inabilitá-lo, ainda, para o exercício de função pública na administração federal pelo período de 5 (cinco) anos, nos termos do art. 60 da Lei nº 8.443, de 1992, não subsistindo a necessidade, contudo, de o TCU excluir a responsabilidade dos aludidos segurados-beneficiários nesta TCE, já que eles sequer teriam sido chamados em citação no presente feito.
	Ante o exposto, pugno pela prolação do Acórdão ora submetido a este Colegiado.
TCU, Sala das Sessões, em 30 de janeiro de 2019.
Ministro-Substituto ANDRÉ LUÍS DE CARVALHO 
Relator